【裁判字號】    92,重上,179
【裁判日期】    920916
【裁判案由】    返還消費借貸款
【裁判全文】
臺灣高等法院民事判決  九十二年度重上字第一七九號
    上  訴  人    甲○○
    訴訟代理人    吳聖欽律師
    複  代理人    袁亞琪
    被  上訴人    合作金庫銀行股份有限公司
    法定代理人    梁成金
    訴訟代理人    張閏萍
右當事人間請求返還消費借貸款事件，上訴人對於中華民國九十二年二月二十七日台
灣新竹地方法院九十一年度重訴字第二七四號第一審判決提起上訴，本院判決如左：
    主    文
上訴駁回。
第二審訴訟費用由上訴人負擔。
    事    實
甲、上訴人方面：
一、聲明：
  (一)原判決廢棄。
  (二)駁回被上訴人在第一審之訴。
二、陳述：除與原判決記載相同者，茲引用之外，補稱：
  (一)原審被告唐盛輝於另案即台灣新竹地方法院九十一年度竹簡字第七三四號確認本
    票債權不存在事件，於九十二年一月十五日言詞辯論時陳稱：「（問：是否簽具
    附件一的協議書？）股東章是放在會計小姐那邊。」。詎唐盛輝於本件原審九十
    二年二月十八日審理時翻稱：「簽本票時，印章是從被告甲○○口袋拿出來，由
    公司小姐蓋章。」云云，因唐盛輝偽造上訴人署押並盜蓋上訴人寄放於大民營造
    有限公司之印章，事關其是否涉及刑事偽造有價證券之罪嫌，因此唐盛輝之陳述
    顯有避重就輕之嫌。再者，上訴人如同意在本票上用印，應無委請他人用印及代
    簽姓名之理。經核系爭本票上訴人簽名右側之地址：「竹北市○○○路二○三七
    巷一一號」之筆跡與唐盛輝親筆書寫之協議書上之筆跡相同，而地址左側之「甲
    ○○」簽名與被上訴人提出之授信約定書及連帶保證書相比對，系爭本票上上訴
    人之簽名筆劃勾勒較不自然，顯係出自他人臨摹之筆。
  (二)被上訴人所提之授信約定書第四條載明：「立約人對於貴庫所負一切債務，均應
    依照各個授信契據所載利率計付利息」，可知除保證書之簽立外，尚需上訴人於
    大民營造有限公司借款契據上簽名同意保証，上訴人始付連帶保証責任，否則不
    能認已完成上訴人所欲保証之借貸契約及保證程序，上訴人自不負保証之責。因
    此本件上訴人並未親自於大民營造有限公司提出之本票上簽名及蓋章，自不負保
    証之責。又上訴人於九十年六月十五日簽立連帶保證書，而系爭本票係九十一年
    一月十日所簽發，兩者發生之時間點並不相同，益徵除連帶保證書之簽立外，尚
    須簽署其他受信契據，始完成保証程序。再連帶保證書約定對於債務人票據書証
    欠缺要件或手續不完備之處，均應由全體保證人負連帶保證，免除被上訴人對是
    否債務人所貸借之注意義務，而可貸放予冒名之人，顯失公平，依消費者保護法
    第十二條規定，該保証契約應為無效。
三、證據：除援用第一審所提證據外，補提台灣新竹地方法院九十一年度竹簡字第七
    三四號確認本票債權不存在事件九十二年一月十五日言詞辯論筆錄影本、唐盛輝
    親筆所書之協議書影本、最高法院八十九年度台上字第二一三○號判決、最高法
    院八十八年度台上字第五五○號判決為證，並聲請訊問証人徐家妍。
乙、被上訴人方面：
一、聲明：駁回上訴。
二、陳述：除與原判決記載相同者，茲引用之外，補稱：
  (一)上訴人於原審自認授信約定書、連帶保證書及本票上之印文均為真正。又無法舉
    證印章被盜用之事實，即應負連帶保證之責，且縱上訴人未於系爭九十一年一月
    十日之本票上簽名同意保証，依據兩造之最高限額連帶保証約定，上訴人自仍應
    於該二千二百萬元之限額內負保証之責。又大民營造有限公司向被上訴人之借款
    ，均係借款清償之後，再借款。
  (二)上訴人於九十年六月十五日簽立連帶保證書同意連帶保證被上訴人持有大民營造
    有限公司於現在及將來所簽章之付款、承兌、背書或保證之票據、借據、契約及
    其他一切債務憑證，以新台幣 (以下同)二千二百萬元為限額，保證人願與債務
    人負連帶償還責任。該連帶保證書顯係未訂有期間之最高限額保證契約。且上訴
    人從未以口頭或書面等方式通知被上訴人終止保證契約，如今卻否認該契約效力
    ，意圖免除連帶保證責任，於法不合。
三、證據：提出合作金庫貸款登錄單二紙為証。
    理    由
一、本件被上訴人起訴主張：上訴人與被上訴人於九十年六月十五日訂立最高限額連
    帶保證契約，約定凡被上訴人持有大民營造有限公司於現在及將來所簽章之付款
    、承兌、背書或保證之票據、借據、契約及其他一切債務憑證以新台幣貳仟貳佰
    貳拾萬元為限額，保證人願與債務人（即大民營造有限公司）負連帶償還責任，
    保證人並願預先拋棄先訴抗辯權。而大民營造有限公司固於九十年六月十五日向
    被上訴人借款一千萬元，且已清償。但該公司於民國九十一年一月十日向被上訴
    人借款一千萬元，約定九十二年七月十日清償，詎該公司僅支付利息至九十一年
    六月九日止，餘均未清償，為此依連帶保證之法律關係，請求上訴人應連帶給付
    被上訴人一千萬元，及其中七百萬元，自九十一年六月十日起至清償日止，按年
    息百分之九‧○三四計算之利息，其中三百萬元，自九十一年六月十日起至清償
    日止，按年息百分之九‧七八四計算之利息。暨自九十一年七月十日起至清償日
    止，逾期六個月以內者，按上開利率百分之十，逾期六個月以上者，按上開利率
    百分之二十計算之違約金。
二、上訴人則以：上訴人簽立之上開連帶保證書僅係保證大民營造有限公司九十年六
    月十五日之一千萬元借款，而不及於該公司九十一年一月十日向被上訴人借貸之
    一千萬元，而九十年六月十五日之一千萬元借款已清償，上訴人自不再負保証之
    責。且依兩造簽之立之授信約定書第四條載明：「立約人對於貴庫所負一切債務
    ，均應依照各個授信契據所載利率計付利息」，可知除上開連帶保證書之簽立外
    ，尚需上訴人於大民營造有限公司之借款契據上簽名，否則不能認已完成上訴人
    所欲保証之借貸契約及保證程序。又上訴人於九十年六月十五日簽立連帶保證書
    ，而系爭本票係九十一年一月十日所簽發，兩者發生之時間點並不相同，益徵除
    連帶保證書之簽立外，尚須簽署其他授信契據，始完成保証程序。本件上訴人並
    未於大民營造有限公司提出之九十一年一月十日本票上簽名及蓋章，該簽名及蓋
    章是原審被告唐盛輝所偽簽及盜蓋，上訴人並未同意再保證，上訴人亦未去被上
    訴人處對保，因此對大民營造有限公司九十一年一月十日之借款，自不負保証之
    責。上訴人並未於大民營造有限公司提出之九十一年一月十日本票上簽名及蓋章
    ，該本票上簽名及印文是原審被告唐盛輝偽造及盜蓋，上訴人並未同意再保證，
    上訴人亦未去被上訴人處對保，因此對大民營造有限公司九十一年一月十日之借
    款，自不負責等語，資為抗辯。
三、查被上訴人主張：上訴人於九十年六月十五日與被上訴人訂立最高限額保證契約
    有連帶保證書附於原審卷可稽（見原審卷第十三頁）。又大民營造有限公司固已
    清償九十年六月十五日向被上訴人所借之一千萬元；惟該公司於九十一年一月十
    日向被上訴人借款一千萬元則未清償，有合作金庫貸款登錄單二紙附卷可稽（見
    本院卷第六二、六三頁），並據原審被告唐盛輝（即大民營造有限公司實際負責
    人）於原審証述屬實（見原審卷第四四頁），且為上訴人所不爭執，堪信為真實
    。
四、按就連續發生之債務為保證而未定有期間者，保證人得隨時通知債權人終止保證
    契約，民法第七百五十四條第一項定有明文。次按「保證人與債權人約定就債權
    人與主債務人間所生一定債之關係範圍內之不特定債務，預定最高限額，由保證
    人保證之契約，學說上稱為最高限額保證。此種保證契約如定有期間，在該期間
    內所生約定範圍內之債務，不逾最高限額者，均為保證契約效力所及；如未定期
    間，保證契約在未經保證人依民法第七百五十四條規定終止或有其他消滅原因以
    前，所生約定範圍內之債務，亦同。」（參照最高法院八十六年度台上字第二六
    九一號裁判）。
五、查兩造簽立之連帶保證書上載明：立連帶保證書人 (即上訴人等）向台灣省合作
    金庫 (即被上訴人）連帶保證「凡貴庫持有大民營造有限公司（即債務人）於現
    在（包括改組前）及將來所簽章之付款、承兌、背書或保證之票據、借據、契約
    及其他一切債權憑證以新台幣貳仟貳佰貳拾萬元為限額，保證人願與債務人負連
    帶償還責任。」（見原審卷第十三頁）由該連帶保證書之約定，可知兩造約定之
    連帶保証為未定有期間之連續保證 (即最高限額連帶保証），則上訴人於終止保
    證責任前，就被上訴人對大民營造有限公司包含現在、將來所發生之債權於不逾
    二千二百萬元之範圍內，均應負連帶償還責任，上訴人所辯：本件保証書僅保証
    並無另約定上訴人必須另對大民營造有限公司之債務另為簽名或同意，始負連帶
    保証之責。次查授信約定書第四條雖載明：「立約人對於貴庫所負一切債務，均
    應依照各個授信契據所載利率計付利息」等語，惟查該約定僅就利息計付之問題
    為約定，並無法解釋為兩造間約定上訴人必須另對大民營造有限公司之債務，另
    須於借款契據或本票等簽名，否則不能認已完成上訴人所欲保証之借貸契約及保
    證程序。再查大民營造有限公司於九十一年一月十日之借款，雖有提出有上訴人
    簽發之本票，但此或出被上訴人之慎重要求及多重保障，尚不足以証明兩造有約
    定須上訴人另書立本票，或另經對保程序，上訴人始負保証責任。此外，上訴人
    復無法舉證證明兩造間另有此特約，是上訴人所辯需上訴人於大民營造有限公司
    之借款契據上簽名，否則不能認上訴人已完成保證程序云云，不足採信。因此本
    件上訴人於向被上訴人終止保證責任前，就被上訴人對大民營造有限公司包含現
    在、將來所發生之債權於不逾二千二百萬元之範圍內，自均應負連帶償還責任。
    而上訴人亦自認並未向被上訴人終止該最高限額保證契約（見本院卷第六十頁）
    ，是被上訴人於請求上訴人就最高限額內之大民營造有限公司之九十一年一月十
    日之一千萬元之借款債務負連帶保證責任，自屬有據。上訴人所辯並未簽發九十
    一年一月十日之一千萬元本票，因此不負連帶保証之責云云，自不足採。況且，
    上訴人對於系爭九十一年一月十日本票上印文之真正，並不爭執。僅辯稱：系爭
    九十一年一月十日本票上之印文係原審被告劉一瑄、唐盛輝所盜蓋、簽名係偽造
    云云。惟查原審被告唐盛輝於原審證稱：這是一個延續性的保證債務，當初上訴
    人在九十年六月間有同意幫公司負保證責任，他確實有將印章放在公司，他是公
    司股東，印章是由公司集中保管，在九十一年一月間公司因為標到另一筆工程，
    需要向被上訴人借款支付保證金，我有電話通知上訴人，上訴人也同意繼續保證
    ，我請他來公司在本票上親自簽名，他的印章是公司小姐代蓋的，簽完後，我將
    本票交給被上訴人承辦員（見原審卷第四四頁）等情。且證人徐家妍即原審被告
    大民營造有限公司職員於本院證稱：九十一年一月份唐盛輝請我叫上訴人到公司
    ，他們在樓上談話，印章是當天他們談完後，上訴人給我的。上訴人將印章交給
    我後，唐盛輝就把系爭本票拿下來給我，因為唐盛輝及劉一瑄的印章都在我這裡
    ，所以唐盛輝就叫我把印章在本票蓋好。而上訴人之簽名在我拿到本票時就已經
    簽好了，我只是蓋這幾個章等語。均不足以證明上訴人本票上之簽名係偽造、印
    文係由唐盛輝盜蓋，上訴人辯稱本票上之印文遭盜蓋，亦不足採信。
六、至上訴人辯稱連帶保證書約定對於債務人票據証書欠缺要件或手續不完備之處，
    均應由全體保證人負連帶保證，此乃免除被上訴人對是否債務人所貸借之注意義
    務，顯失公平，依消費者保護法第十二條規定，該保証契約應為無效云云。惟查
    兩造之連帶保證書固約定「如債務人 (即大民營造有限公司）對於上項經其簽章
    之票據、借據、契約及其他一切債務憑証不履行其責任，或應償付款項到期不償
    還清楚者，無論該項借款或債務有無提出抵押品，或所提之抵押品處分所得價款
    不足償還借款及債務，或票據証書欠缺要件或手續不完備之處，均應由全體保證
    人負連帶負責償還等語」，旨在說明債務人不履行債務時，連帶保証人不得執上
    開理由拒付連帶保証責任，並非免除被上訴人對其貸款之注意義務約定，上訴人
    對此尚有誤認，其抗辯連帶保證約定為無效，自屬無據。
七、綜上所述，本件被上訴人本於連帶保證契約，請求上訴人應連帶給付被上訴人一
    千萬元，及其中七百萬元，自九十一年六月十日起至清償日止，按年息百分之九
    ‧○三四計算之利息，其中三百萬元，自九十一年六月十日起至清償日止，按年
    息百分之九‧七八四計算之利息。暨自九十一年七月十日起至清償日止，逾期六
    個月以內者，按上開利率百分之十，逾期六個月以上者，按上開利率百分之二十
    計算之違約金為有理由，應予准許。是則原審判命上訴人如數給付，於法並無不
    合。上訴意旨指摘原判決不當，求予廢棄改判，為無理由，應予駁回其上訴。
八、兩造其餘攻擊防禦方法，於本件判決結果無影響，爰不予一一論述，併予敘明。
九、據上論結，本件上訴為無理由，依民事訴訟法第四百四十九條第一項、第七十八
    條，判決如主文。
中      華      民      國    九十二    年      九      月     十六     日
                                    臺灣高等法院民事第十七庭
                                        審判長法  官  鄭  雅  萍
                                              法  官  許  文  章
                                              法  官  游  婷  麟
正本係照原本作成。
如不服本判決，應於收受送達後二十日內向本院提出上訴書狀，其未表明上訴理由者
，應於提出上訴後二十日內向本院補提理由書狀（均須按他造當事人之人數附繕本）
上訴時應提出委任律師或具有律師資格之人之委任狀；委任有律師資格者，另應附具
律師資格證書及釋明委任人與受任人有民事訴訟法第四百六十六條之一第一項但書或
第二項（詳附註）所定關係之釋明文書影本。
中      華      民      國    九十二    年      九      月     十六     日
                                              書記官  林  初  枝
附註：
民事訴訟法第四百六十六條之一（第一項、第二項）：
對於第二審判決上訴，上訴人應委任律師為訴訟代理人。但上訴人或其他法定代理人
具有律師資格者，不在此限。
上訴人之配偶、三親等內之血親、二親等內之姻親，或上訴人為法人、中央或地方機
關時，其所屬專任人員具有律師資格並經法院認為適當者，亦得為第三審訴訟代理人
。


司法院資訊處製作；財團法人民間司法改革基金會備份。
